臺灣高等法院刑事判決
109年度上訴字第2800號
上  訴  人  臺灣桃園地方檢察署檢察官
被      告  許嘉文



上列上訴人因被告違反藥事法案件，不服臺灣桃園地方法院109
年度訴緝字第24號，中華民國109年5月28日第一審判決（起訴案
號：臺灣桃園地方檢察署105年度偵字第9991號），提起上訴，
本院判決如下：
    主  文
上訴駁回。
    理  由
一、公訴意旨略以：被告許嘉文明知甲基安非他命係毒品危害防
    制條例第2條第2項第2款所列之第二級毒品及藥事法第22條
    第1項第1款所列之禁藥，不得非法持有、轉讓，竟基於轉讓
    禁藥即第二級毒品甲基安非他命之犯意，於民國105年4月26
    日上午7時許，在桃園市○○區○○路00○00號6樓C室居所，無償
    將甲基安非他命轉讓謝靜儀施用。嗣於同年月27日凌晨零時
    30分許，在上址居所為警查獲，並扣得甲基安非他命6包（
    毛重共計4.13公克）等物，因認被告涉有藥事法第83條第1
    項之轉讓禁藥罪嫌云云。
二、本院之判斷
  ㈠按犯罪事實應依證據認定之，無證據不得認定犯罪事實；不
    能證明被告犯罪者，應諭知無罪之判決，刑事訴訟法第154
    條第2項、第301條第1項分別定有明文。申言之，犯罪事實
    之認定應憑證據，如未能發現相當證據，或證據不足以證明
    ，自不能以推測或擬制之方法，作為裁判基礎（最高法院40
    年台上字第86號判例意旨參照）；且認定犯罪事實所憑之證
    據，雖不以直接證據為限，間接證據亦包括在內，然而無論
    直接證據或間接證據，其為訴訟上之證明，須於通常一般之
    人均不致有所懷疑，而得確信其為真實之程度者，始得據為
    有罪之認定，倘其證明尚未達到此一程度，而有合理之懷疑
    存在而無從使事實審法院得有罪之確信時，即應由法院為被
    告無罪之判決（最高法院76年台上字第4986號判例意旨參照
    ）。再者，檢察官對於起訴之犯罪事實，仍應負提出證據及
    說服之實質舉證責任。倘其所提出之證據，不足為被告有罪
    之積極證明，或其指出證明之方法，無從說服法院以形成被
    告有罪之心證，基於無罪推定之原則，自應為被告無罪判決
    之諭知（最高法院92年台上字第128號判例意旨參照）。
  ㈡檢察官認被告涉有前揭罪嫌，主要係以下列證據，作為論據
    ：
　⒈被告於警詢及偵訊時之自白。
　⒉證人謝靜儀於警詢時之證述。
　⒊桃園市政府警察局桃園分局武陵派出所搜索扣押筆錄、扣押
    物品目錄表、被採尿人尿液暨毒品真實姓名與編號對照表、
    台灣檢驗科技股份有限公司105年5月13日、16日濫用藥物檢
    驗報告、查獲現場照片。
　⒋檢察官復以下列理由提起上訴：
　  ⑴被告於警詢、偵訊時均坦承有轉讓第二級毒品甲基安非他
      命給謝靜儀乙事，其於原審準備程序時亦陳稱：警察、檢
      察官並未對我不正取供等語，且經勘驗被告警詢、偵訊光
      碟，被告就警察、檢察官詢問之問題均能立即回答，語氣
      平穩自然，並無不正取供之情，堪認被告警詢、偵訊時所
      述均是出於任意性。再參之被告於警詢、偵訊均供稱：扣
      案毒品都是我的，因真實姓名、年籍不詳，綽號「阿龍」
      之男子欠我錢，所以把扣案毒品留給我等語，是被告不僅
      自承本案扣案毒品為自己所有，更具體說明扣案毒品之來
      源、原因等相關細節，足證本案扣案毒品確為被告所有，
      是被告於準備程序時辯稱：扣案之甲基安非他命均為謝靜
      儀所有云云，顯屬卸責之詞。
　  ⑵另被告於原審準備程序時雖辯稱：會有「阿龍」這個名字
      出現，是謝靜儀跟我講的，我於警詢時提及「阿龍」是先
      套好的等語，惟證人謝靜儀於警詢、偵訊時均未曾提及「
      阿龍」，是被告前揭辯稱：謝靜儀與我先套口供，叫我說
      扣案甲基安非他命是「阿龍」給的云云，亦難採信。　
　  ⑶證人謝靜儀於警詢、偵訊時證稱：現場甲基安非他命皆為
      被告所有，我施用的甲基安非他命是被告朋友帶來的，也
      許被告跟他朋友講好請或欠，被告沒有說要向我收錢等語
      ，是證人謝靜儀雖未明確提及其施用之甲基安非他命係被
      告無償轉讓，然參酌毒品價值非低，倘無一定情誼，當無
      可能任意無償提供毒品給他人施用，而被告友人與證人謝
      靜儀素不相識，又無特殊原因，自無無償提供毒品給證人
      謝靜儀之理由，足證被告友人是將甲基安非他命交付給被
      告，而未直接與證人謝靜儀接觸，現場甲基安非他命均為
      被告所有，被告復轉讓甲基安非他命給證人謝靜儀。另縱
      認扣案毒品非被告所有，惟毒品之所有權與被告是否構成
      轉讓禁藥間並無必然關聯性，本案被告友人將扣案毒品交
      付給被告，且被告友人並未在場，顯然被告友人已賦與被
      告得處分該毒品之權利，是被告再將扣案甲基安非他命無
      償轉讓證人謝靜儀，自應認構成轉讓禁藥犯行。　　
　  ⑷又證人謝靜儀雖於原審審理時證稱：被告並無拿毒品給我
      等語，然證人謝靜儀於該次審理時亦證稱：我不知道是誰
      給我施用毒品，我忘記毒品是交給被告還是交給我等語，
      顯見證人謝靜儀於原審審理時就扣案毒品來源已不復記憶
      ，此部分證述尚難採信，自難因此遽認被告並無轉讓甲基
      安非他命給證人謝靜儀。　　
　㈢訊據被告堅決否認有何上揭轉讓禁藥犯行，辯稱：我沒有轉
    讓毒品給謝靜儀，反而是謝靜儀帶毒品到我家，況且毒品也
    不是在我家搜到的，而是在我家附近的水槽搜到，這是謝靜
    儀拿去藏的云云　　
　㈣檢察官所提以上事證，並不足以證明被告犯罪，茲分述如下
    ：　
　⒈被告於上開時、地，確實與謝靜儀一同為警查獲，並扣得透
    明結晶6包等物，而被告及謝靜儀為警查獲時所採之尿液檢
    體，經送驗後均呈安非他命、甲基安非他命陽性反應，而扣
    案之透明結晶6包經鑑驗結果，則均含有甲基安非他命之成
    分，此有桃園市政府警察局桃園分局武陵派出所搜索扣押筆
    錄、扣押物品目錄表、現場暨扣案物採證照片、監視錄影畫
    面翻拍照片、被採尿人尿液暨毒品真實姓名與編號對照表、
    台灣檢驗科技股份有限公司105年5月13日濫用藥物檢驗報告
    （尿液檢體編號：D-0000000、D-0000000、藥物編號DD-000
    0000）等件在卷可稽（偵字卷第15、24、29、30、36至43、
    61至63頁），並為被告所是認或不爭執，是此部分事實，首
    堪認定。
  ⒉被告於警詢、偵訊時分別供稱：我在105年4月26日7時許，有
    請謝靜儀施用甲基安非他命，我沒有向她收錢，因為我們是
    朋友關係，我知道她有在施用毒品，所以才會請她用，沒有
    利益或條件交換。謝靜儀在26日來我家看我，我知道她有毒
    品前科，我就請她施用，沒有收錢。甲基安非他命算是我的
    云云（偵字卷第9、50頁）；又於原審106年11月1日準備程
    序時陳稱：警察、檢察官沒有對我不正取供等語（原審卷一
    第72頁），並經原審於107年1月31日準備程序時勘驗被告上
    揭警詢、偵訊之影音光碟，確認被告確有於警詢及偵訊時坦
    承於105年4月26日無償請謝靜儀施用甲基安非他命一事，而
    過程中就員警、檢察官所詢訊之問題幾乎均立即回答，語氣
    上亦平穩自然，並無受強暴、脅迫、誘導等不正取供之情形
    ，有原審勘驗筆錄在卷可考（原審卷一第79頁背面至87頁）
    ，固堪認定被告於上揭警詢、偵訊時，業曾自白其有轉讓甲
    基安非他命給謝靜儀之事實，且依原審上揭勘驗結果及被告
    所為供承，不論其自白動機為何，其自白應具任意性，亦堪
    認定。
　⒊惟按刑事訴訟法第156條第2項規定：被告或共犯之自白，不
    得作為有罪判決之唯一證據，仍應調查其他必要之證據，以
    察其是否與事實相符。其規範意旨乃在防範被告或共犯自白
    之虛擬致與真實不符，故對自白在證據上之價值加以限制，
    明定須藉補強證據以擔保其真實性。而所謂補強證據，係指
    除該自白本身之外，其他足以證明該自白之犯罪事實確具有
    相當程度真實性之證據而言，固非以補強事實之全部為必要
    ，但仍須因補強證據之質量，與自白之相互利用，足使犯罪
    事實獲得確信者，始足當之。因此，本件被告於警詢、偵訊
    時固為上揭自白，但本件犯罪事實之認定，不能僅以被告自
    白為唯一證據，亦即除依憑被告自白外，仍須有其他補強證
    據資以佐證補強，始為適法。但查：
　　⑴證人謝靜儀於警詢時證稱：我於105年4月26日下午6時許在
      被告上開住處施用甲基安非他命，我所施用的甲基安非他
      命是由被告的朋友送過來給我及被告施用的等語（偵字卷
      第22頁）；復於偵訊時供稱：我上揭所施用的甲基安非他
      命來源，是被告的朋友帶來給我們施用，他朋友說請我們
      施用。我吸食時那個朋友還在，之後就離開，我沒有給他
      錢等語（原審卷二第16頁背面）；嗣於原審審理時又證稱
      ：我在警詢時所述屬實，但因為吸毒的時候真的很亂，且
      因我很久沒吸毒了，所以是我的朋友還是被告的朋友給我
      毒品，我真的忘記了，且是怎麼給我的我也忘了。我當天
      施用的毒品，也有可能是我之前就有的，只是來源我忘記
      了。被告並沒有給我毒品等語（原審卷一第98至99頁）。
      是依謝靜儀上開證述，可知其於警詢、偵訊時均係明確證
      述本案其所施用之甲基安非他命係由被告之友人所無償提
      供，而非被告所轉讓；嗣於原審審理時雖證述因時日已久
      等原因，其已忘記所施用毒品之來源，但亦明確證稱並非
      被告所提供。故證人謝靜儀先後所為證述，均否認本案其
      所施用之甲基安非他命係被告所轉讓，核與被告上揭自白
      迥不相符。
　　⑵本件固扣得甲基安非他命6包及電子磅秤、吸食器、杓子、
      分裝袋等物，且被告及謝靜儀為警查獲時所採之尿液檢體
      ，經送驗後均呈安非他命、甲基安非他命陽性反應，此有
      桃園市政府警察局桃園分局武陵派出所搜索扣押筆錄、扣
      押物品目錄表、現場暨扣案物採證照片、監視錄影畫面翻
      拍照片、被採尿人尿液暨毒品真實姓名與編號對照表、台
      灣檢驗科技股份有限公司105年5月13日濫用藥物檢驗報告
      等件在卷可稽。然綜依上開各項證據，至多僅能證明被告
      或謝靜儀持有上開毒品等物，且其等均有施用甲基安非他
      命之事實，尚無法密切連結被告確有轉讓毒品給謝靜儀之
      事實，而在證人謝靜儀堅詞否認其所施用之毒品係來自被
      告所轉讓之情況下，即難資以佐證補強被告自白轉讓毒品
      一事之真實性，自無法認已達於確信其為真實之程度。此
      外，本件復查無其他證據資料可資佐憑，自不得遽認被告
      確有上揭轉讓禁藥之犯罪事實。
　　⑶被告自白是否出於任意性、前後自白是否相符、自白內容
      是否具體、詳細等情，僅足作為判斷被告自白是否有瑕疵
      之參考，因仍屬被告自白之範疇，尚不足資為其所自白犯
      罪事實之補強證據；且被告所持之辯解縱非可採，仍須有
      積極證據證明其犯罪，始得據為不利之認定。準此，本件
      被告於警詢、偵訊固為前揭自白，且即令其自白係出於任
      意性，並已具體供明扣案毒品來源等相關細節，然凡此種
      種，仍屬被告自白之範疇，而非補強證據。又被告於原審
      審理時所辯：其於警詢中會提及毒品是「阿龍」給的，是
      謝靜儀跟其說的，雙方先套好的云云，縱認被告此節所辯
      不足採信，亦難執此據為不利被告之認定，仍須有其他積
      極證據證明被告犯罪，始克當之。是以，檢察官上訴意旨
      徒以上揭二㈡⒋⑴、⑵所示情詞，指稱被告之自白具任意性且
      屬具體，而其於原審所辯與謝靜儀係事先套好口供一節，
      並非可採，即認足為不利被告之認定云云，自無足取。
　　⑷又證人謝靜儀於警詢、偵訊時業已明確證稱其本案所施用
      之甲基安非他命，係被告之友人所無償提供等語，核難認
      係被告所轉讓，前已述及，檢察官上訴意旨徒以上揭二㈡⒋
      ⑶所示情詞，指稱證人謝靜儀雖未明確提及其施用之毒品
      係被告無償轉讓，然參酌毒品價值非低，倘無一定情誼，
      當無可能任意無償提供毒品給他人施用，而被告友人與謝
      靜儀素不相識，又無特殊原因，自無無償提供毒品給謝靜
      儀之理由，足證被告友人是將甲基安非他命交付給被告，
      再由被告轉讓謝靜儀云云，無非僅係檢察官單方臆測之詞
      ，尚乏證據以實其說，自難率爾採認。再檢察官上訴意旨
      徒以上揭二㈡⒋⑷所示情詞，指稱證人謝靜儀於原審證述尚
      非可採，自難因此遽認被告並無轉讓毒品給謝靜儀云云。
      然證人謝靜儀所證縱認不足採信，仍須補強證據資以補強
      被告自白之真實性，方能認定犯罪事實，故自不能僅以證
      人謝靜儀所證可採與否，即執為不利被告之認定，其理自
      屬灼然，故檢察官此節上訴所指，亦無足取。　　
　㈤綜上所述，本件依檢察官所提各項證據，尚不足以證明被告
    確有上揭轉讓禁藥之犯行，猶未到達確信其為真實之程度，
    自不能遽認被告確有被訴之犯行。此外，復查無其他積極證
    據足以證明其確有檢察官所指犯行，揆諸首揭法律規定與說
    明，既無足夠證據確信公訴意旨之指訴為真實，不能證明被
    告犯罪，自應為其無罪之諭知。　　
三、駁回上訴之說明
　㈠原審經詳細調查後，本於相同見解，就被告被訴轉讓禁藥之
    犯行，認檢察官所舉之證據尚未達於使通常一般人均不致有
    所懷疑，而得確信其起訴之犯罪事實為真實之程度，因而以
    起訴之證據不能證明被告有被訴之前揭犯行，乃為被告無罪
    之諭知，其認事用法，核無違誤。
　㈡刑事訴訟新制採行改良式當事人進行主義，檢察官負有實質
    舉證責任，法院僅立於客觀、公正、超然之地位而為審判，
    是倘檢察官無法提出證據，以說服法院形成被告有罪之心證
    ，即應為被告無罪之諭知，俾落實無罪推定原則，此觀諸刑
    事訴訟法第154條第1項、第2項、第161條第1項、第2項及第
    301條第1項規定即明。本件檢察官上訴指摘原判決不當（詳
    見上揭二㈡⒋⑴至⑷所載），然其上訴所指各節俱非可採，業見
    前述，其復未提出其他積極證據供本院調查審認，是其上訴
    洵無理由，應予駁回。　　
　㈢至本件被告雖經警方扣得甲基安非他命6包，而同時涉有持有
    第二級毒品罪嫌，惟被告於本案經採集尿液送驗結果，認有
    施用甲基安非他命之情形，乃經原審法院裁定送觀察、勒戒
    後，因認無繼續施用毒品之傾向，遂由臺灣桃園地方檢察署
    檢察官於106年1月9日以105年度毒偵緝字第633號不起訴處
    分確定，有上開不起訴處分書及本院被告前案紀錄表在卷可
    按，是以姑不論該等毒品是否確為被告所持有，而其所涉持
    有該等毒品之犯行亦已因上開不起訴處分而不再另論，故本
    件自無再審究其是否另犯持有第二級毒品罪之餘地，併此敘
    明。　　
據上論斷，應依刑事訴訟法第368條，判決如主文。
本案經檢察官賴穎穎提起公訴，檢察官吳怡蒨提起上訴後，由檢
察官邱美育到庭執行職務。
中　　華　　民　　國　　109 　年　　10　　月　　13　　日
　　　　　　　　　刑事第十五庭  審判長法　官  劉興浪
　　　　　　　　　　　　　　　　　    法　官  古瑞君
　　　　　　　　　　　　　　　　　    法　官  陳信旗
以上正本證明與原本無異。
檢察官如不服本判決，應於收受送達後20日內向本院提出上訴書
狀，惟須受刑事妥速審判法第9 條限制。其未敘述上訴之理由者
，並得於提起上訴後20日內向本院補提理由書（均須按他造當事
人之人數附繕本）「切勿逕送上級法院」。
刑事妥速審判法第9條：
除前條情形外，第二審法院維持第一審所為無罪判決，提起上訴
之理由，以下列事項為限：
一、判決所適用之法令牴觸憲法。
二、判決違背司法院解釋。
三、判決違背判例。
刑事訴訟法第 377 條至第 379 條、第 393 條第 1 款規定，於
前項案件之審理，不適用之。
                                      書記官  董佳貞
中　　華　　民　　國　　109 　年　　10　　月　　13　　日